臺灣高等法院刑事判決
109年度交上易字第60號
上  訴  人  
即  被  告  謝炎坤


上列上訴人因過失傷害案件，不服臺灣基隆地方法院108年度交
易字第88號，中華民國108年12月24日第一審判決（起訴案號：
臺灣基隆地方檢察署108年度偵字第1755號），提起上訴，本院
判決如下：
    主  文
上訴駁回。
    事  實
一、謝炎坤擔任營業小客車司機，為從事駕駛業務之人，於民國
    107 年10月14日下午3時30分許，駕駛車牌號碼000-00號營
    業小客車，沿基隆市中正區中正路往義一路方向行駛，途經
    中正路5之3號前交岔路口，本應注意汽車迴車前，應暫停並
    顯示左轉燈光或手勢，看清無來往車輛，始得迴轉，而當時
    天候雖雨，然日間有自然光線，柏油路面無缺陷，道路無障
    礙物，視距良好，並無不能注意之情事，竟疏未注意，貿然
    迴轉，適周易慶駕駛車牌號碼000-0000號普通重型機車，沿
    中正路往信五路方向於機慢車優先道直行駛抵，見狀不及閃
    避，與之發生碰撞而倒地，受有左膝部挫傷、雙下肢擦傷、
    右髖部挫傷等傷害。
二、案經周易慶訴由基隆市警察局第二分局報請臺灣基隆地方檢
    察署檢察官偵查起訴。
    理  由
壹、證據能力：
    本件認定犯罪事實所引用之證據，皆無證據證明係公務員違
    背法定程序所取得。又檢察官、被告謝炎坤於本院準備程序
    及審理時均同意作為證據（本院卷第45、46、64、65頁），
    復經本院審酌該等證據作成之情況，核無違法取證或其他瑕
    疵，且與待證事實具有關聯性，認為以之作為證據應屬適當
    ，依刑事訴訟法第158條之4反面解釋及第159條之5規定，認
    均有證據能力。
貳、實體部分：
一、認定犯罪事實之證據及理由：
    訊據被告矢口否認有何過失傷害犯行，辯稱：當時中正路往
　　信五路方向車輛都已經停下來讓伊先行，伊才迴轉，車身轉
　　正已為直行車輛後，始遭告訴人周易慶駕駛機車高速追撞云
　　云。經查：
  ㈠被告係營業小客車司機，為從事駕駛業務之人，於107 年10
    月14日下午3時30分許，駕駛車牌號碼000-00號營業小客車
    ，沿基隆市中正區中正路往義一路方向行駛，在中正路5之3
    號前交岔路口迴轉，適告訴人騎乘車牌號碼000-0000號普通
    重型機車，沿中正路往信五路方向直行駛抵，見狀不及閃避
    ，與之發生碰撞而倒地，受有左膝部挫傷、雙下肢擦傷、右
    髖部挫傷等傷害之事實，業據被告於警詢、檢察官訊問及本
    院準備程序供述在卷（臺灣基隆地方檢察署108年度偵字第1
    755號偵查卷宗【下稱偵卷】第6至8、25至27、81至83頁、
    本院卷第45、46頁），核與證人即告訴人於警詢、檢察官訊
    問時證述之情節大致相符（偵卷第12至13、29至31、83頁）
    ，且有基隆市警察局第二分局道路交通事故調查報告表暨現
    場圖（偵卷第17至24頁）、長庚醫療財團法人基隆長庚紀念
    醫院診斷證明書（偵卷第15頁）、行車紀錄器錄影畫面翻拍
    照片（偵卷第39至43頁）、採證照片（偵卷第45至61頁）附
    卷可資佐證。上開事實，首堪認定。
　㈡又被告於警詢、檢察官訊問時均供稱：當時中正路往信五路
    方向直行車輛停下來讓伊先行，伊就迴轉，結果告訴人騎乘
    機車從右邊駛來，撞到伊車輛右前車身、右邊乘客處等語（
    偵卷第7、25、81頁）。經原審勘驗被告車輛之行車紀錄器
    錄影光碟結果，於畫面時間15：18：41，被告駕駛之車輛車
    頭正對中正路單號側警察總隊門口，此時告訴人騎乘機車從
    畫面右方出現，旋於被告車輛之右前車身發生碰撞，被告立
    即停車（原審卷第108至109、117至123頁），對照卷附採證
    照片所示（偵卷第45至53頁），被告駕駛營業小客車與告訴
    人騎乘之機車發生碰撞時，其車身係橫在上開交岔路口之機
    慢車優先道直線延伸處，車身與道路行向呈約45度角，即尚
    未打直完成迴轉動作，顯見被告駕車係在中正路往信五路方
    向機慢車優先道延伸交岔路口，於迴轉過程中與告訴人騎乘
    之機車發生碰撞，而非轉入中正路汽車道後遭告訴人駕車撞
    擊。被告辯稱：伊已完成迴轉，與告訴人均為直行車輛，始
    遭告訴人騎乘機車追撞云云，顯非事實。
  ㈢按汽車迴車前，應暫停並顯示左轉燈光或手勢，看清無來往
    車輛，並注意行人通過，始得迴轉，為道路交通安全規則第
    106條第5款定有明文，此為汽車駕駛人應盡之注意義務。次
    伊卷附道路交通事故調查報告表所示（偵卷第109頁），本
    件事故發生時天候雖雨，然日間有自然光線，柏油路面無缺
    陷，道路無障礙物，視距良好，當無不能注意之情事。被告
    駕駛營業小客車在中正路5之3號前交岔路口迴轉，即應暫停
    看清往來車輛，按其行車動向、速度及來車駛抵、本車迴轉
    所需時間比較計算，確認來車得即時煞避，或本車得於其駛
    抵前安全完成迴轉，以為行止依據。而原審勘驗被告車輛之
    行車紀錄器結果，被告駕車於畫面時間15：18：20沿中間車
    道駛近內政部警政署基隆港務警察總隊前繪有停止線與斑馬
    線之交岔路口，未暫停車輛，即於畫面時間15：18：24越過
    停止線進入路口開始向左迴轉，此時對向車道有多輛汽車行
    進，速度緩慢，被告迴轉過程，對向內側車道第一台汽車已
    進入路口暫停在黃色網狀線區域，外側車道亦有其他車輛，
    因此遮蔽機慢車優先道上之行車動態，畫面時間15：18：37
    對向外側車道上一白色車輛越過停止線前行，被告仍然持續
    迴轉，該車因而停下，畫面時間15：18：41被告車輛車頭正
    對警察總隊門口，此時告訴人騎乘機車從畫面右方出現，旋
    與被告車輛之右前方發生碰撞（原審卷第108、109、115至1
    23頁），顯見被告駕車迴轉時，已因對向外側車道行進車輛
    遮蔽視線，無法判斷機慢車優先道上之行車動態，仍未暫停
    看清確認機慢車優先道無來車，持續迴轉，以致沿該機慢車
    優先道直行駛抵之告訴人閃避不及，與之發生碰撞，自有違
    反注意義務之過失。
  ㈣至證人即告訴人於警詢時雖證稱：伊當時車速約時速40公里
    等語（偵卷第12頁），觀諸卷附道路交通事故調查報告表及
    現場照片（偵卷第19、45頁），本件肇事路段設有閃光黃燈
    號誌，依道路交通標誌標線號誌設置規則第211條第1項第1
    款規定，車輛應減速接近，注意安全，小心通過。然經原審
    勘驗告訴人車輛之行車紀錄器結果，告訴人於畫面時間15：
    19：00沿中正路機慢車優先道駛近上開交岔路口，保持相同
    速度前行，無明顯減速跡象，畫面時間15：19：02（以Potp
    layer 軟體播放將15：19：02分隔為30格之第20格）被告右
    側車頭於畫面左下方出現，告訴人右偏閃避，仍於畫面時間
    15：19：03（以Potplayer 軟體播放將15：19：03分隔為30
    格之第3 格）與被告之車輛發生碰撞（原審卷第109、115至
    127頁），則被告駕駛營業小客車迴轉出現在機慢車優先道
    延伸範圍時間，距告訴人與之發生碰撞不到1秒，告訴人騎
    乘機車是否減速接近，其反應時間均已不足，無從防免結果
    之發生。從而，被告駕駛汽車迴轉前，倘能注意暫停看清無
    來往車輛，再行迴轉，實不至令駕車直行駛抵之告訴人閃避
    不及，與之發生碰撞而倒地受傷。本件交通事故經送鑑定及
    覆議鑑定結果，亦認被告駕車向左迴車未注意對向直行來車
    ，為肇事原因，告訴人駕駛普通重型機車，無肇事因素，有
    交通部公路總局臺北區監理所108年9月20日北監基宜鑑字第
    1080223843號函暨基宜區車輛行車事故鑑定會基宜區000000
    0 案鑑定意見書、交通部公路總局108 年11月27日路覆字第
    1080126622號函存卷為憑（原審卷第53至57、93、94頁）。
    是被告之過失，及其過失行為與告訴人受傷結果間之因果關
    係，均臻灼然。
　㈤綜上，本案事證明確，被告犯行堪予認定，應依法論科。
二、論罪：
  ㈠被告行為後，刑法第284 條規定已於108年5月29日修正公
　　布，於108年5月31日生效，修正後之規定將修正前業務過失
    規定刪除，回歸過失犯罪本身之責任層次判斷，並將過失傷
    害罪之法定刑提高，是經比較新舊法結果，修正後之規定並
    未較有利於被告，依刑法第2條第1項前段規定，應適用修正
    前之刑法規定論處。
  ㈡核被告所為，係犯修正前刑法第284條第2項前段之業務過失
　　傷害罪。
　㈢被告肇事後，於犯罪尚未被有偵查權之機關或公務員發覺前
    ，於警員據報到場時在場，並表明為肇事者，有道路交通事
    故肇事人自首情形紀錄表在卷可參（偵卷第35頁），係對於
    未發覺之罪自首而受裁判，是依刑法第62條前段規定，減輕
    其刑。
三、維持原判決之理由：　　
　　原審以被告業務過失傷害犯行，事證明確，依刑法第2條第1
    項前段、第62條前段、第41條第1項前段、修正前刑法第284
    條第2項前段，刑法施行法第1條之1第1項、第2項前段規定
    ，審酌被告行車未遵守道路交通安全規則，因之造成本件車
    禍事故，導致告訴人受有前揭傷害，蒙受身、心痛苦，所為
    顯有不該，兼衡被告之過失情節與程度、告訴人所受傷勢，
    及被告之犯後態度，暨被告自述教育程度大學畢業、家境小
    康（偵卷第5 頁）等一切情狀，量處有期徒刑3月，並諭知
    易科罰金之折算標準。核其認事用法均無違誤，量刑亦屬妥
    適。被告上訴仍執前詞否認犯行，所持辯解均經本院指駁如
    前，洵屬無據。至被告另以：伊尚有房貸、民間負債，及須
    扶養罹患精神病之配偶，除領取老人年金外，僅得駕駛營業
    小客車餬口云云，指摘原審量刑過重。惟按刑事審判旨在實
    現刑罰權分配之正義，故法院對有罪被告之科刑，應符合罪
    刑相當之原則，使輕重得宜，罰當其罪，以契合社會之法律
    感情，此所以刑法第57條明定科刑時應審酌一切情狀，尤應
    注意該條所列10款事項以為科刑輕重之標準，俾使法院就個
    案之量刑，能斟酌至當。而量刑輕重係屬事實審法院得依職
    權自由裁量之事項，苟已斟酌刑法第57條各款所列情狀而未
    逾越法定刑度，不得遽指為違法（最高法院72年台上字第66
    96號判例意旨參照）。原審量刑已依刑法第57條各款所列情
    狀予以審酌，並於法定刑度之內量定刑期，客觀上並無明顯
    濫權或輕重失衡之情事，亦未違反比例原則，核無違法或不
    當。從而，本件被告提起上訴，為無理由，應予駁回。
據上論斷，應依刑事訴訟法第368 條，判決如主文。
本案經檢察官楊婉鈺偵查起訴，由檢察官蔡顯鑫到庭執行職務。
中　　華　　民　　國　　109 　年　　4 　　月　　22　　日
                  刑事第三庭    審判長法　官  張惠立  
                                      法　官  劉兆菊
                                      法　官  廖怡貞
以上正本證明與原本無異。
不得上訴。
                                      書記官  劉芷含   
中　　華　　民　　國　　109 　年　　4 　　月　　22　　日
附錄本案論罪科刑法條全文：
修正前中華民國刑法第284條
（過失傷害罪）
因過失傷害人者，處 6 月以下有期徒刑、拘役或 5 百元以下罰
金，致重傷者，處 1 年以下有期徒刑、拘役或 5 百元以下罰金
。
從事業務之人，因業務上之過失傷害人者，處 1 年以下有期徒
刑、拘役或 1 千元以下罰金，致重傷者，處 3 年以下有期徒刑
、拘役或 2 千元以下罰金。